【裁判字號】    98,簡上,1421
【裁判日期】    981231
【裁判案由】    偽造文書
【裁判全文】
臺灣板橋地方法院刑事判決            98年度簡上字第1421號
上  訴  人
即  被  告  甲○○
上列上訴人即被告因偽造文書案件，不服本院98年度簡字第5361
號中華民國98年10月7 日第一審判決（聲請簡易處刑案號：臺灣
板橋地方法院檢察署98年度偵字第4453號），提起上訴，本院管
轄之第二審合議庭判決如下：
    主  文
上訴駁回。
    事  實
一、甲○○前於民國89年間因偽造文書案件，經臺灣高等法院以
    87年度上易字第3645號判處有期徒刑1 年確定，復於88年間
    因傷害案件，經臺灣高等法院以88年度上易字第5237號判處
    有期徒刑4 月確定，上開2 罪嗣經同法院以89年度聲字第94
    5 號裁定應執行有期徒刑1 年2 月確定，於90年5 月14日縮
    刑期滿執行完畢。詎猶不知悔改，明知乙○○（業經判決確
    定）與越南籍女子黎氏快（LE THI MAU，另由檢察官為不起
    訴處分確定）並無結婚之真意，為使黎氏快能來臺工作，竟
    與乙○○、黎氏快基於使公務員登載不實文書之犯意聯絡（
    聲請簡易判決處刑書誤載為概括犯意聯絡），於94年2 月3
    日前之某日，先由甲○○與乙○○約定，由乙○○擔任假結
    婚之人頭，並約定支付機票、膳宿費用及新臺幣（下同）3
    萬元之假結婚人頭費用予乙○○，另與黎氏快約定來臺之後
    ，每月須支付甲○○1 萬元，共須支付10個月計10萬元之酬
    勞，甲○○即安排乙○○於同年2 月3 日前往越南（聲請簡
    易判決處刑書及原審判決書均誤載為由甲○○陪同乙○○親
    赴越南），乙○○至越南後，於翌日（4 日）與黎氏快在越
    南辦理結婚登記。於同年月23日，由乙○○持該越南結婚證
    書，前往臺北縣三重巿戶政事務所填具結婚登記申請書辦理
    結婚登記，使不知情之該戶政事務所承辦公務員為形式審查
    後，將此不實之結婚事項登載於職務上所掌之戶籍登記之公
    文書，並據以核發戶籍謄本，足以生損害於戶政機關對於戶
    籍管理之正確性，黎氏快遂於95年2 月7 日順利入境來臺。
    嗣於98年2 月5 日9 時30分許，因乙○○遺失台胞證，至臺
    北縣政府警察局三重分局光明派出所辦理掛失事宜，經警循
    線查悉上情。
二、案經臺北縣政府警察局三重分局報告臺灣板橋地方法院檢察
    署檢察官偵查後聲請簡易判決處刑。
    理  由
一、證據能力方面：按被告以外之人於審判外之陳述，雖不符刑
    事訴訟法第159 條之1 至第159 條之4 之規定，而經當事人
    於審判程序同意作為證據，法院審酌該言詞陳述或書面陳述
    作成時之情況，認為適當者，亦得為證據。當事人、代理人
    或辯護人於法院調查證據時，知有第159 條第1 項不得為證
    據之情形，而未於言詞辯論終結前聲明異議者，視為有前項
    之同意，刑事訴訟法第159 條之5 定有明文。本件檢察官及
    被告甲○○迄至本院言詞辯論終結前，就下列引為證據之被
    告以外之人於審判外所為之言詞及書面陳述，未就其證據能
    力聲明異議，本院審酌各該言詞或書面陳述作成時之情況，
    並無何違法或不當情形，復與本案待證事實具有關聯性，認
    以之為本案之證據為適當，依前揭規定，應有證據能力。
二、訊據被告甲○○矢口否認有何使公務員登載不實文書犯行，
    辯稱：伊不認識乙○○、黎氏快，也沒去過越南，如何能安
    排其等結婚之事，且伊亦未與乙○○一同出入境，本案應係
    「杜俊德」之人所為云云。惟查，上揭犯罪事實，業據被告
    於偵查中坦承不諱，同案被告乙○○、黎氏快亦供承有起訴
    之犯罪事實，同案被告黎氏快於警詢供稱：伊因家境困難為
    來臺灣工作，而透過甲○○仲介與乙○○假結婚，伊來臺灣
    之機票與花費均由甲○○提供，伊來臺灣後每個月要付給甲
    ○○1 萬元，要付10個月共計10萬元，甲○○與他太太每個
    月都會來伊工作的地方拿錢，伊係透過甲○○的越南籍太太
    阿玲才認識甲○○，伊與甲○○並無何仇怨等語（見偵查卷
    第12至13頁）；於偵查證稱：伊以假結婚方式來臺打工，假
    結婚的對象是乙○○，是透過甲○○（檢察官提示甲○○口
    卡照片）仲介，來臺後並未與乙○○同居等語（見偵查卷第
    55頁）；同案被告乙○○亦於偵查時證稱：伊係透過仲介甲
    ○○才認識黎氏快，並與她假結婚，甲○○提供伊機票及膳
    宿費用，另外尚給伊3 萬元等語（見偵查卷第45頁）。互核
    上開證人證述內容可知，被告確有主導乙○○與黎氏快假結
    婚，使黎氏快得以來臺工作，並參與辦理相關戶籍登記手續
    之情，則被告與乙○○、黎氏快就本案有犯意聯絡及行為分
    擔，已屬灼然，被告辯稱其與乙○○、黎氏快不認識云云，
    核與事實不符，實無足採。另被告辯稱未與乙○○一同至越
    南乙節，經本院查詢屬實，有被告與乙○○之法務部入出境
    資訊連結作業各1 份存卷可佐，惟被告縱未陪同乙○○親赴
    越南，亦不足以影響本件被告有主導乙○○與黎氏快假結婚
    之事實。此外，復有外僑居留資料查詢－明細內容顯示畫面
    、黎氏快之護照及中華民國外僑居留證影本、乙○○之個人
    戶籍資料查詢結果各1 份在卷可稽。綜上所述，本案事證明
    確，被告犯行已堪認定，自應依法論科。
三、新舊法比較：被告行為後，刑法於94年2 月2 日修正公布，
    而自95年7 月1 日起施行，修正後刑法第2 條規定，為新舊
    法比較適用之準據法，並無涉行為可罰性要件之變更，是於
    95年7 月1 日刑法修正施行後，如有新舊法比較，應逕依修
    正後刑法第2 條第1 項規定，為「從舊從輕」之比較。比較
    時應就罪刑有關之共犯、未遂犯、想像競合犯、牽連犯、連
    續犯、結合犯，以及累犯加重、自首減輕暨其他法定加減原
    因（如身分加減）與加減例等一切情形，綜其全部罪刑之結
    果而為比較（最高法院95年度第8 次刑事庭會議決議意旨參
    照）。經查：
  (一)修正後刑法第33條第5 款規定「罰金：新臺幣一千元以上，
    以百元計算之」，與修正前刑法第33條第5 款規定「罰金：
    一元以上」不同。比較新舊法結果，新法並無較有利於被告
    之情形，應適用被告行為時之法律即修正前刑法第33條第5
    款規定，定其罰金部分之法定刑。
  (二)刑法第28條原規定：「二人以上共同『實施』犯罪之行為者
    ，皆為共同正犯。」新法修正為：「二人以上共同『實行』
    犯罪之行為者，皆為共同正犯。」將舊法之「實施」修正為
    「實行」。原「實施」之概念，包含陰謀、預備、著手及實
    行等階段之行為，修正後僅共同實行犯罪行為始成立共同正
    犯。是新法共同正犯之範圍已有限縮，排除陰謀犯、預備犯
    之共同正犯。新舊法就共同正犯之範圍既因此而有變動，自
    屬犯罪後法律有變更（最高法院96年度臺上字第934 號判決
    ），惟被告之犯罪行為，依修正前後刑法第28條規定，均成
    立共同正犯，適用新法並未較有利於被告。
  (三)綜上開法律修正前後之整體比較，適用修正後之刑罰法律，
    對被告並未較有利，自應適用修正前刑法相關規定。
  (四)又刑法第47條第1 項累犯規定亦經修正施行，惟被告受有期
    徒刑之執行完畢，5 年以內故意再犯本案有期徒刑以上之罪
    ，依修正前、後第47條第1 項規定，均構成累犯，即無有利
    或不利之情形，自無適用刑法第2 條第1 項為比較新舊法之
    問題，應適用現行有效之修正後規定論以累犯（最高法院97
    年第2 次刑事庭會議決議參照），附此敘明。
  (五)末就易科罰金之折算標準，依被告行為時之刑法第41條第1
    項、罰金罰鍰提高標準條例第2 條規定，係以銀元100 元、
    200 元或300 元，即新臺幣300 元、600 元或900 元折算1
    日，惟依修正後刑法第41條第1 項，則係以新臺幣1,000 元
    、2,000 元或3,000 元折算1 日，經比較新舊法結果，以舊
    法較有利於被告，依刑法第2 條第1 項前段規定，適用修正
    前刑法第41條第1 項前段、修正前罰金罰鍰提高標準條例第
    2 條規定，定其易科罰金之折算標準。
四、核被告所為，係犯刑法第214 條使公務員登載不實文書罪。
    至聲請意旨認被告所為係犯刑法第216 條、第214 條行使明
    知為不實之事項而使公務員登載於職務上所掌公文書罪，容
    有誤會。被告與同案被告乙○○、黎氏快間，就上開犯行，
    互有犯意聯絡及行為分擔，應依修正前刑法第28條之規定，
    論以共同正犯。又被告前有如犯罪事實欄所載之論罪科刑執
    行情形，有臺灣高等法院被告前案紀錄表附卷可憑，其於受
    徒刑執行完畢後5 年內，故意再犯本件有期徒刑以上之罪，
    為累犯，應依刑法第47條第1 項加重其刑。原審以被告事證
    明確，適用刑法第214 條使公務員登載不實文書罪，並審酌
    被告陪同乙○○至越南與黎氏快以假結婚之方式（原判決認
    定被告陪同乙○○至越南與黎氏快辦理假結婚乙節，雖與事
    實不符，但與犯罪構成要件事實無關，亦無礙於被告本件犯
    行之成立），使黎氏快得非法入境來臺工作，足生損害於戶
    政機關對於戶政管理之正確性，並對於國家安全及社會治安
    造成潛在威脅，兼衡被告因本件假結婚使黎氏快得以來台工
    作之報酬高達10萬元、知識程度、犯罪動機、目的、手段，
    及犯後之態度等一切情狀，因而量處被告有期徒刑4 月，並
    依修正前刑法第41條第1 項前段之規定，諭知易科罰金之折
    算標準，復說明不予減刑之原因，經核認事用法並無不合，
    量刑亦屬妥適，自應予以維持。至原審於新舊法比較部分誤
    載「被告於93年7 月21日所為明知為不實之事項而使公務員
    登載於職務上所掌公文書及於93年12月29日、94年11月30日
    行使明知為不實之事項而使公務員登載於職務上所掌公文書
    之行為後」等語，雖有未合，然尚不影響本案事實之認定，
    爰予更正，附此敘明。綜上所述，被告上訴仍執陳詞否認犯
    罪，為無理由，應予駁回。
據上論斷，應依刑事訴訟法第455 條之1 第1 項、第3 項、第36
8 條，判決如主文。
本案經檢察官黃怡華到庭執行職務。
中    華    民    國    98    年    12    月    31    日
                  刑事第十五庭  審判長法  官  吳幸娥
                                      法  官  許炎灶
                                      法  官  廖欣儀
以上正本證明與原本無異。
不得上訴。
                                      書記官  李逸翔
中    華    民    國    98    年    12    月    31    日
附錄本案論罪科刑法條全文：
中華民國刑法第214條
（使公務員登載不實罪）
明知為不實之事項，而使公務員登載於職務上所掌之公文書，足
以生損害於公眾或他人者，處3 年以下有期徒刑、拘役或5 百元
以下罰金。

司法院資訊處製作；財團法人民間司法改革基金會備份。
